臺灣臺北地方法院民事判決　　　　　　95年度重勞訴字第25號
原　　　告　甲○○
訴訟代理人　曾國龍律師
複 代理 人　林春金律師
被　　　告　亞洲信託投資股份有限公司
法定代理人　乙○○
訴訟代理人　周燦雄律師
　　　　　　蔡炳楠律師
當事人間確認僱傭關係存在等事件，經本院於中華民國95年12月
19日言詞辯論終結，判決如下：
    主      文
確認原告與被告間僱傭關係存在。
被告應自民國九十五年五月一日起至原告復職之日止，按月給付
原告新台幣萬柒仟陸佰零伍元，及各自次月十六日起至清償日
止，按年息百分之五計算之利息。
原告其餘之訴駁回。
訴訟費用由被告負擔十分之九，餘由原告負擔。
    事實及理由
一、原告主張：
  (一)原告於民國86年間應徵被告台北總公司之徵信室業務員一職
    ，自86年9 月23日起經被告僱用，十年間均在被告台北總公
    司任職，兩造就原告工作地點係位於台北一節已有明示或默
    示之合意，原告每月薪資為新台幣（下同）37,605元，被告
    則於次月15日發放薪資；詎被告明知原告居住於台北市，且
    需照顧長年臥病之父親，竟未經原告同意下，擅於95年2 月
    17日將原告自管理部櫃台工作遠調至被告中壢分公司服務，
    此項調動將造成原告上下班通勤時間至少增加三小時，惟與
    原告同一單位之同事中，訴外人楊幸慧家住中壢，原告僅為
    基層勞工，並無不可替代性，足見被告之調職顯係為圖規避
    勞工法令及勞動契約以逼迫原告自行離職；嗣原告仍於台北
    總公司提供勞務，且同時向主管機關申請勞資爭議協調，但
    協調不成立。然被告卻於95年3 月23日及95年3 月28日對原
    告各處以小過、大過之處分，更於95年4 月20日以原告未前
    往中壢分公司報到為由，將原告免職，同日起即拒絕原告至
    被告台北總公司服勞務。原告之後再向台北市政府勞工局申
    請勞資爭議調解，但被告仍拒絕回復原告職務，而調解不成
    立。
  (三)被告調職處分為非法，其據此將原告解雇亦不生終止契約之
    效力，兩造間僱傭契約及勞動契約關係仍繼續存在。為此本
    於僱傭契約之法律關係，求為確認兩造間僱傭關係存在，並
    依民法第四百八十七條前段規定，請求被告按月給付原告薪
    資至兩造僱傭契約關係終止時止等語。並聲明：
  1.確認原告與被告間僱傭關係存在。
  2.被告應自95年5 月1 日起至兩造間僱傭契約終止之日止，按
    月給付原告37,605元，及各自次月16日起至清償日止，按年
    息5 ﹪計算之利息。
    （原告起訴時聲明第二項係請求被告應自95年5 月1 日起至
    兩造間僱傭契約終止日止，按月給付37,605元，及各自次月
    1 日起至清償日止，按年息5 ﹪計算之利息，嗣於本院95年
    12月19日言詞辯論期日，變更遲延利息起算日為次月16日，
    將應受判決事項之聲明減縮如上載，被告並予以同意，依民
    事訴訟法第二百五十五條第一項第一、三款規定，應予准許
    ，附此敘明）
二、被告則抗辯：
  (一)被告對原告有調職權限：
  1.原告於86年間進入公司任職時，即邀同訴外人李承安、鄭伯
    奇簽立員工保證書，保證書第一條約定：「被保證人（即原
    告）所擔任職務之種類及區域，貴公司（即被告）得予以變
    更，本保證書仍繼續有效。」，經原告攜回填寫、簽名，故
    原告應已知悉且同意保證書上開內容；況原告自任職時起亦
    經歷數次職位調動而未異議，足見被告有對原告調動之權限
    。
  2.被告於86年6 月6 日即訂定工作規則，經董事會通過且送台
    北市政府勞工局於87年6 月3 日同意備查在案，並已將工作
    規則公告、印發予公司同仁，另於91年間置於被告公司內部
    網站上，由公司同仁自由查詢，被告依工作規則第二十五條
    規定有一定之調職權限。
  (二)被告對原告之調職為合法：
  1.被告係經由調職對人力為適當安排，此有助於企業合理化，
    亦為培育幹部之重要手段之一，適當地調職對勞工工作領域
    與經驗有拓展之效果，在必要時調職亦可作為僱用調整之手
    段，有避免發生解雇之機能。被告基於經營考量及員工訓練
    必要，遂於95年2 月17日將原告調動至中壢分公司徵信單位
    擔任業務人員，原告工作內容、薪資、相關福利並未變更，
    且願意給與原告適當之交通津貼補助，具有正當性。此舉係
    為使原告能適應分公司環境，以作為日後升遷之考量，並避
    免同一名員工在同一工作地點任職過久會產生舞弊之弊端，
    因原告擔任徵信業務人員過久，對被告作業程序會有相當之
    瞭解，且與客戶日漸熟稔，將有可能衍生不法情事。
  2.又調動對象之選擇，被告本可基於企業經營考量而決定，被
    告曾徵詢楊幸慧是否願意調回中壢時，其表示台北工作環境
    比較能適應，仍願意通勤繼續在台北總公司任職，而不願調
    回中壢分公司。
  3.大台北地區通勤上班者比比皆是，並非僅原告一人如此，且
    原告如係開車上班，一小時之內即可到達中壢，縱搭乘火車
    由台北至中壢最快36分鐘即可到達，再步行至中壢分公司亦
    僅約10分鐘，雖與原告至台北總公司之通勤時間相較，或有
    增加，但未至如原告所述之增加三小時以上時間。
  4.實則，被告此次對原告調職係因其94年度工作表現不佳，在
    擔任管理部櫃台工作期間服務態度差，致被告屢次受客戶抱
    怨與指責，原告又不願服從單位主管之規勸與教導，仍我行
    我素、欠缺團隊精神，與同事不易相處，人際關係差，94年
    度年終考績僅獲得丙等，被告冀盼以調職替代解雇，使其有
    所反省、學習，重新出發。被告於95年1 月3 日將原告調至
    管理部後，原告仍然有工作表現不佳之情形，被告乃再次對
    原告調職至中壢分公司，惟原告仍拒絕至新職報到，被告僅
    得依據工作規則第二十五條規定先處以記小過、記大過處分
    ，並遲至二個月後始予以免職處分，合乎比例原則，並無不
    法。
  5.被告所為調職處分除有業務上需要外，亦含有懲戒性質之調
    職。
  (三)勞資爭議處理法第七條所謂調解期間係指直轄市或縣市主管
    機關依職權交付調解，並通知勞資爭議當事人之日，或接到
    勞資爭議當事人雙方或一方之完備申請書之日起算，至調解
    記錄送達之日終止。被告對原告所為調職、記過及免職處分
    ，均不在上開法條所稱調解期間內，故被告終止兩造間勞動
    契約已合法生效。
  (四)並聲明：原告之訴駁回。
三、兩造不爭執之事實（詳見本院95年10月24日、95年11月21日
    言詞辯論筆錄，卷第66頁、第87頁背面）：
  (一)原告自86年6 月23日起受被告僱用，任職於台北總公司，擔
    任徵信室業務人員，之後被告於95年1 月3 日將原告調整職
    務至管理部，每月薪資37,605元，兩造間存有僱傭契約關係
    ，並自原告受僱時起有勞動基準法之適用。
  (二)被告於95年2 月17日發佈將原告調職至被告中壢分公司之人
    事命令，當時與原告同一單位之同事至少有楊幸慧係住於中
    壢。
  (三)原告在接獲調職命令後，曾在95年2 月間以存證信函向被告
    申訴，被告則在95年2 月23日函覆與被告工作規則第二十五
    條第二項規定不符，並催告原告於7 日內辦妥報到手續。原
    告再於95年2 月25日以存證信函表示不同意被告所為調職命
    令。
  (四)被告嗣後於95年3 月23日、95年3 月28日對原告以未接受調
    動為由處以小過、大過各一次。
  (五)被告又於95年4 月20日以原告未依調職命令報到而依工作規
    則第二十五條終止與原告間僱傭契約關係。
  (六)被告仍有給付原告自95年2 月17日起至95年4 月20日期間之
    薪資。
  (七)原告在95年2 月21日向台北市政府勞工局就被告所為調職提
    出勞資爭議申訴，兩造在95年3 月9 日經主管機關就此召開
    勞資爭議協調會，並當場告知協調不成立，交付協調會議記
    錄；原告另於95年4 月26日就被告所為記過處分提出勞資爭
    議申訴，及於同日就被告所為終止契約之免職令提出勞資爭
    議調解申請，主管機關在95年5 月26日召開調解會，該日調
    解不成立。
四、本件經兩造於本院95年10月24日言詞辯論期日整理後（見本
    院卷第67頁），所爭執之重點在於：
  (一)被告所為調職命令合法否？
  1.被告調職命令權限是否有得到原告同意或基於勞動契約之合
    意？被告工作規則有無經過公開揭示或已為原告所知悉，而
    得拘束兩造？
  2.被告所為調職是否具有業務上之必要性？
  3.被告所為調職有無其他不當動機或目的？
  4.勞工即原告所受之不利益，是否超出社會一般通念之程度？
  (二)又被告就原告未遵從調職命令，業已處以記小過、大過各一
    次之懲戒處分，則再予終止契約是否與工作規則第二十五條
    、勞動基準法第十二條第一項第四款規定要件該當？有無違
    反一行為不二罰及解雇最後手段性等原則？
五、現就兩造如四之(一)所載爭執之重點，析述如下：
  (一)原告就被告所為抗辯，陳述略以：被告所提員工保證書簽約
    當事人為保證人與被告，此並非兩造間勞動契約條款，不得
    引為被告得對原告調職之依據；又被告工作規則從未經公示
    、公告程序，更未曾在公司內部網站上公開揭示，實則被告
    向來均以書面公布或通知員工相關事項，被告所提內部網站
    列印資料顯係臨訟後製作者，被告自始未曾將工作規則為對
    外意思表示且送達於原告或處於原告可得接受之情形，亦不
    得引為兩造間勞動契約之一部，縱使得拘束兩造，被告調職
    亦須符合工作規則第二十五條所指要件，非為被告得恣意調
    動、權利濫用；另原告雖於任職期間經歷數次調整職務，惟
    因工作地點均在台北市，故仍係在原告明示或默示同意下所
    為，與被告此次調動不同；再者，被告將原告調至中壢分公
    司前後工作內容未有任何改變，亦無任何訓練員工情事，此
    次全公司遭調動之員工僅有原告一人，顯非基於企業經營考
    量及員工訓練之必要；而被告已以原告遭客訴為由在95年1
    月3 日經原告同意後，將原告自信託部調整至管理部門，從
    事整理倉庫、雜務處理等事務，隨即又將原告調至中壢分公
    司，此次調職顯然與原告94年考績無涉，原告並無工作表現
    不佳之情形，被告調職具有不正動機而為非法調動等語。
  (二)按所謂勞動契約係謂約定勞雇關係之契約，勞動基準法第二
    條第六款定有明文。
  1.又勞動契約應約定工作場所及應從事之工作有關事項，該法
    施行細則第七條第一款亦規定甚明。調職乃是雇主對勞工人
    事配置上之變動，固係企業人事管理、運作上之頗為常見的
    現象，且通常同時帶有工作職務內容或工作場所之變動。關
    於調職命令之性質究為如何，學說上有包括的合意說、特約
    說及勞動契約說之分。無論採用何種調職命令法律性質之見
    解，判斷雇主是否具有調職命令權時，皆須探討勞動契約內
    容之真意。但在我國目前的勞動實務上，勞資雙方在訂定勞
    動契約時，於契約內容上就工作場所、工作內容為限定之合
    意者，尚屬少數；反而是在訂定勞動契約同時，大多數勞工
    皆必須提出遵守雇主人事異動命令之同意書等，再者，絕大
    多數的工作規則亦有勞工必須服從雇主調職命令之條款；工
    作規則原係雇主為統一勞動條件及服務規律所訂定，依現今
    社會之情形觀之，勞工與雇主間之勞動條件依雇主所訂之工
    作規則所規定之內容而定，已成為勞工與雇主間均有合意之
    一種事實上習慣，只要工作規則所規定之內容具有合理性，
    工作規則即因而有拘束勞工與雇主雙方之效力，而不論勞工
    是否知悉工作規則之存在及其內容，或是否予以同意，均當
    然適用工作規則。準此，無論採前述何種法律性質之立場，
    由於勞動契約解釋的結果，雇主於合理範圍對勞工擁有調職
    命令權。
  2.工作場所、工作內容為勞動契約重要要素，不得容許雇主擅
    自以己意變更，具有拘束力之調職命令必須得到勞工之同意
    ，若在訂定勞動契約階段，勞工調職已有默示合意時，於合
    理範圍內，雇主仍得有行使調職命令之權限。是本院認為，
    除非勞動契約約定內容有明確限定，或從勞資雙方履行勞動
    契約過程中，得以肯定勞資就工作場所、工作內容已有合意
    外，應傾向勞工在訂定勞動契約時，已有接受調職之合意。
    在此同時，必須制衡雇主調職命令之權限，亦即，勞工是否
    必須接受雇主調職命令之拘束，涉及對雇主調職命令適法性
    之評價，該調職命令應受到權利濫用禁止原則之規範。判斷
    雇主之調職命令是否有權利濫用之情事，應就該調職命令在
    業務上有無必要性或合理性，與勞工因調職所可能蒙受之生
    活上不利益之程度為綜合之考量，此外尚需注意雇主之調職
    有無其他不當之動機或目的。在業務上必要性部分，主要
    係就「人事異動之合理性」、「人選之妥當性」為判斷，一
    般而言，除了特殊情形以外，基於尊重企業經營自主權，應
    予肯定之。不可諱言地，調職肯定會給勞工帶來某程度不利
    益，但只要該調職之人選為企業合理營運上所考慮之必要措
    施，即可視為調職人選具有妥當性。又調職本身對勞工亦有
    職業上利益作用，及作為迴避解雇之手段，是故，在業務上
    必要性判斷，不適宜課以過度之限制。至於勞工所受不利
    益，並不適合就勞工個別家庭生活情事進行判斷，蓋每一勞
    工家庭或日常生活各自有別，若過度重視個別勞工私人事由
    而影響企業之人力運用，則自企業經營合理性之觀點，或勞
    工職業利益面加以考量，實均非妥適，何況，過度拘泥勞工
    個人情事之調職，反而將帶來企業內人事有不公正之虞，是
    此部分應就社會一般通念視該調職命令是否給勞工帶來難以
    忍受以上之不利益為標準。至於內政部74年9 月5 日發布之
    74 台 內勞字第328433號函釋後段揭示之五原則（即一般所
    稱之「調動五原則」）即基於企業經營上所必須；不得
    違反勞動契約；對勞工薪資及其他勞動條件未做不利益變
    更；調動後工作與原有工作性質為其體能及技術所可勝任
    ；調動地點過遠，雇主應予必要協助等，係就未有契約之
    約定，且亦未能徵得勞工之同意，但雇主又確實有調動勞工
    工作之必要時之函釋，併予敘明。
  3.綜上，雇主對勞工所為調職命令之效力，應依調職命令權
    限是否有得到勞工同意或基於勞動契約之合意，調職是否
    具有業務上之必要性，調職有無其他不當動機或目的，
    勞工所受之不利益，是否超出社會一般通念之程度等加以判
    斷。
  (三)關於被告之調職命令權限是否有得到原告同意或基於勞動契
    約之合意部分：
  1.被告雖以原告曾在員工保證書上簽名，同意員工保證書第一
    條約定內容，而辯稱其對原告取得調職權限等語。惟查，該
    員工保證書係由保證人李承安、鄭伯奇簽署交由被告收執，
    依前言所載：「立保證書人茲保證被保證人甲○○在亞洲信
    託投資股份有限公司服務期間，如有侵權行為或其他不法情
    事致貴公司（即被告）財物或信譽受損害時，保證人願拋棄
    先訴抗辯權與被保證人連帶負賠償責任…」及第一條約定之
    ：「被保證人（即原告）所擔任職務之種類及區域，貴公司
    得予以變更，本保證書仍繼續有效。」等內容（見本院臺北
    簡易庭95年度北勞調字第105 號卷第36頁，下稱調解卷），
    原告固然有在此份員工保證書背頁簽名（見同頁背面）；但
    自前開保證書約定內容以觀，足徵，該員工保證書核屬於民
    法第七百五十六條之一以下規定之人事保證契約性質（另參
    民法債編施行法第三十五條規定），契約當事人應為被告與
    前揭二名保證人，難謂為兩造間僱傭契約之一部。況且，員
    工保證書第一條真意係在強調原告任職期間縱因職務調動，
    保證人仍應依約負保證責任之旨，概非兩造間僱傭契約關於
    被告調職權限之約定；被告僅以該條文中之「被保證人所擔
    任職務之種類及區域，貴公司得予以變更」部分文字，即遽
    謂原告有同意其得調職云云，顯有未詳予探究該員工保證書
    全篇文字之情，洵不足取。
  2.被告另以工作規則第二十五條已賦予其得在業務需要情形下
    ，對原告施以調職乙節置辯。查：
  (1)按在現代勞務關係中，因企業之規模漸趨龐大受僱人數超過
    一定比例者，雇主為提高人事行政管理之效率，節省成本有
    效從事市場競爭，就工作場所、內容、方式等應注意事項，
    及受僱人之差勤、退休、撫恤及資遣等各種工作條件，通常
    訂有共通適用之規範，俾受僱人一體遵循，此規範即工作規
    則（勞動基準法第七十條規定參照）。又本院認為工作規則
    之法律性質應採契約說下之定型契約說，蓋工作規則為雇主
    為統一勞動條件及服務規律所訂定，勞工與雇主間之勞動條
    件依工作規則之內容而定，已成為勞資間均有共識、合意之
    事實上習慣，其之所以有拘束勞工與雇主雙方之效力，根據
    即在於此，正如同定型化契約一樣，工作規則可以看作是勞
    資關係或就業市場內之定型化契約（最高法院91年度台上字
    第1625號判決意旨參照）。既然工作規則之法律性質為契約
    說下之定型契約說，依勞動基準法第七十條、同法施行細則
    第三十七條及第三十八條規定，為使勞工有知悉工作規則內
    容之機會，俾便其得有明示或默示同意、或為反對意思表示
    之可能性，自需由雇主公開揭示，以使其成為勞動契約之附
    合契約，而得拘束勞雇雙方。公開揭示之目的在使工作規則
    所定勞動條件明確化，避免無謂勞資糾紛，倘若能達成同樣
    之效果（即使勞工知悉工作規則內容），縱使係將工作規則
    於公司內部網路上公布以代公開揭示，亦無不可。據此，勞
    工在知悉工作規則內容後如繼續為該雇主提供勞務，應認係
    默示承諾該工作規則內容，而使該規則發生附合契約之效力
    。
  (2)原告雖否認被告有將工作規則公開揭示之事實，但查，被告
    係於86年6 月6 日即訂定工作規則，經董事會通過且送台北
    市政府勞工局於87年6 月3 日同意備查，此有被告所提工作
    規則首頁、台北市政府86年6 月3 日函在卷可證（見調解卷
    第37頁、本院卷第23頁）。細閱上述台北市政府函文右下方
    ，有被告承辦人員附註「已由明科長印發各同仁」之字句，
    此除經被告各級主管簽核外，且各相關人員批註日期緊接，
    故堪信此等內容為真實；又被告再提出業務手冊查詢列印文
    件，以證明其曾將上開工作規則公告於公司內部網站（見本
    院卷第24至28頁）；據此堪認被告已將工作規則公開揭示。
    參以被告在95年3 月7 日、95年3 月23日、95年3 月28日依
    工作規則第二十五條規定，通知原告至中壢分公司報到、對
    原告處以記過處分時，原告回覆指摘被告所為處分違法時，
    並未否認該工作規則規定內容確屬存在，僅爭執被告所為乃
    違法乙節，有被告律師函、存證信函附卷足佐（見調解卷第
    15 至16 、18至23頁），堪信原告在兩造僱傭契約關係存續
    中，應已知悉工作規則相關內容。準此，揆諸上開說明，原
    告當已知悉工作規則內容，應認係默示承諾該工作規則內容
    ，該工作規則自構成兩造間勞動契約之一部分且得拘束兩造
    。
  (3)然則，本諸勞動基準法之訂立，旨在就此等涉及勞雇權義關
    係之勞動條件為最低標準之限制，勞雇雙方於勞雇關係存續
    中，於勞動契約或工作規則中所達成合意之勞動條件，亦須
    不違背勞動基準法中關於勞動條件最低標準之限制，方可認
    構成勞動契約內容之一部分，而有拘束勞雇雙方之效力，以
    符該法貫徹保護勞工之原則。
  (4)卷查，被告工作規則第二十五條第一、二項規定為：「本公
    司為配合業務需要，不違背勞動契約，得依職工之體能及技
    術，調整其職務其年資併計或調至關係企業公司服務，其年
    資合併計算且照支原薪，並對其他勞動條件不作不利之變更
    ，如有正常理由得申請複議。」、「職工遷調部門與原部門
    距離過遠，本公司則予必要之協助。」（見調解卷第42至43
    頁），觀諸其對勞工得予調職之要件，仍須以業務需要、不
    對勞動條件為不利益變更等為規制重點，未偏離前開(二)調職
    合法性各項審酌情狀，據此，本院仍得綜合前述調職命令效
    力認定各要件，佐以被告工作規則第二十五條規定，判斷被
    告所為調職命令之效力。
  3.次查，原告受僱於被告之十餘年期間，被告曾對原告任職職
    務、部門予以調動，原告曾在審查部、信用卡部、信託部、
    管理部等部門間調任，但歷次調動結果均未變更原告工作地
    點，原告工作地點向來均在被告台北總公司處之事實，有被
    告所提原告人事異動記錄表單、被告組織系統圖在卷可稽（
    見本院卷第34、37頁）。依此，兩造固然未曾在勞動契約中
    就原告工作地點予以明確限定，但從兩造在十餘年期間內履
    行勞動契約過程中，得以肯定兩造就原告工作場所已有合意
    以被告台北總公司或分公司，即位於台北市為限，是以，尚
    難認原告有接受被告將其調離台北市區之調職之合意可言。
  4.次查，被告在95年2 月17日發佈人事命令，決意將原告自同
    日起調至中壢分公司，事前並未與原告協調，徵得原告同意
    乙節，為兩造所不爭者。此對照被告在本院95年8 月29日言
    詞辯論期日自陳：「楊幸慧當初也是從中壢公司調到台北，
    但被告徵詢楊幸慧是否調回中壢時他表示台北工作環境比較
    能適應，所以願意通勤，不願意調回中壢分公司。」等語（
    見本院卷第19頁背面），顯見，被告既願與原告同事楊幸慧
    協調，並遵從其不願調回中壢分公司之意見，卻未曾與原告
    就本件調職一事先與原告協議、徵詢意見，即逕自於95年2
    月17日發布人事命令，又未於調職前向原告說明所調派新職
    之職務及因調動地點較遠公司將予以何項協助，使原告無法
    知悉新工作職務、內容是否與原工作職務內容相同，且於發
    佈派令當天即日生效，承前３所述，被告片面決定變動原告
    工作地點，將原告調職至中壢分公司，已構成違反兩造間勞
    動契約關於原告工作場所一項之約定。甚者，就所為調職程
    序進行過程而言，亦有未為平等對待之情事。
  (四)又關於被告所為調職是否具有業務上之必要性，以及有無其
    他不當動機或目的部分：
  1.經查，被告先在本院95年8 月29日言詞辯論陳稱：「原告是
    應徵擔任徵信室的業務人員，之所以將原告調職到中壢是為
    了讓原告於適應分公司的環境，以作為日後升遷的考量，避
    免同一名員工在同一個工作地點任職過久會產生弊端，所謂
    的弊端是指原告擔任徵信業務人員期間長久後，對於被告作
    業程序會有相當程度的瞭解、對於客戶會有相當的熟悉，可
    能會衍生不法的情事…」等情（見本院卷第19頁），以其具
    有業務上需要、為避免員工產生舞弊，而決定此次調職之原
    因。然而，倘被告果係為避免原告擔任徵信業務人員過久致
    生舞弊之弊端，則將原告調至台北總公司其他部門，亦可達
    此項目的，非必將原告遠調至中壢分公司不可。
  2.此外，被告在發佈95年2 月17日調職人事命令當時，全部員
    工中僅有原告一人調動職務，此節業據被告在本院95年10月
    24日言詞辯論期日陳述綦詳（見本院卷第65頁）。倘若被告
    確為業務經營、人事管理訓練等目的所需而必須調動相關部
    門員工，何以全公司僅針對原告一人調職，且對於原告調職
    後台北總公司出缺之職務，同時間卻未再調任其他員工補實
    。益徵，被告此次調動顯乏人事異動之合理性。
  3.被告另以因原告94年度工作表現不佳，在擔任管理部櫃台工
    作期間服務態度差，致被告屢次受客戶抱怨與指責，原告又
    不願服從單位主管之規勸與教導，仍我行我素、欠缺團隊精
    神，與同事不易相處，人際關係差，94年度年終考績僅獲得
    丙等，被告冀盼以調職替代解雇，使其有所反省、學習，重
    新出發等語，為其將原告調職之緣由。惟被告此部分所述，
    已更異其在前開本院95年8 月29日言詞辯論期日所述調職原
    因，其前後陳述已有相左之情。
  4.況且，被告所辯原告94年度工作表現不佳一事，為原告所否
    認，被告就此僅提出94年度員工考績表為證（見本院卷第38
    頁），查：
  (1)原告單位主管在此員工考績表上所加註之意見，僅略述：「
    該員（即原告）擔任櫃台工作期間服務態度差，屢受客戶抱
    怨與指責，且不但不服主管的規勸極力為自己不當的行為強
    辯，本身又欠缺團隊精神，與同事相處人際關係極差，應予
    嚴懲。『丙』」等詞；但依被告工作規則第六十條第八項規
    定，業務人員及一般人員之考績評分，由各單位主管初核後
    ，密送管理部主管彙辦轉呈副總經理複核，由總經理核定之
    （見調解卷第51頁），惟上開員工考績表卻僅有原告單位主
    管初核意見，卻未見有副總經理、總經理複核、核定意見，
    則該次考績是否業已符合被告工作規則所定考核程序，即有
    疑義。
  (2)加以，被告僅空泛地指述原告服務態度差，屢受客戶抱怨與
    指責，且不服主管的規勸等節，然卻未再提出相關證據以證
    明原告具體工作表現欠佳之情狀，所述自不足採。
  (3)縱使原告94年度工作態度不佳乙節屬實，然就此被告已在95
    年1 月3 日將原告調至管理部，原告則改為負責整理地下室
    倉庫、處理各項雜務，包括整理申請書及各式表格、接聽電
    話、協助原信託部工作及聯絡部門等事宜，業經原告陳述明
    確，且有前開原告人事異動記錄表單足稽，復為兩造所不爭
    執（見本院卷第37、87、89、95頁）。據此，被告已就原告
    94年度工作態度不佳一節，於95年1 月3 日施以調職處分，
    自難再以同一事由於95年2 月17日對原告處以調職處分，否
    則即有一行為二罰之虞。何況，遍關被告工作規則第六章「
    考勤、考核、獎懲與升遷」全部規定，被告得對員工所處之
    懲戒處分僅有：申誡、記過、記大過三類（見調解卷第51頁
    ），並無懲戒調職處分一項；是以，被告若藉由調職手段達
    懲戒目的，即有違反工作規則所規定之懲戒手段及程序，亦
    非合法。
  (4)被告固然再謂：原告調至管理部以後，仍然有工作表現不佳
    之情形，被告乃再次對原告調職至中壢分公司等語。惟就原
    告在95年1 月3 日調任至管理部工作後，有何工作表現不佳
    情狀，迄未詳為詳細主張及舉證，所辯自無足採。
  5.綜前各情狀，被告將原告調至中壢分公司，除與其所述為達
    促企業合理化，藉為培育幹部之重要手段之一，並拓展原告
    工作領域與經驗，進而避免舞弊之不法情事等原因不符外；
    另調職決定程序過程中，未先徵詢原告意見，更與其對待其
    他員工之程序有間，而違平等對待原則；再者，更無業務上
    之必要性，已有權利濫用之情事。
  (五)此外，關於勞工所受之不利益，是否超出社會一般通念之程
    度要件部分：
  1.原告住所位於台北市文山區，若欲至調任之新職即被告中壢
    分公司工作，每日搭乘火車自台北前往中壢，因搭乘之火車
    車種有別，即需花費36至55分鐘不等之時間，此觀諸被告所
    提火車時刻查詢系統，可得而知（見調解卷第60頁），此尚
    未加計原告自其住所前往火車站、自中壢火車站前往被告中
    壢分公司之交通時間在內。是以，被告將原告工作場所變動
    ，將增加原告每日上下班往返通勤時間最多達二小時餘，相
    當程度上將受有不利益。
  2.又被告在其95年2 月17日調職人事命令上僅記載：「為應業
    務需要，著調管理部三等專員甲○○至中壢分公司服務，並
    自即日起生效」（見調解卷第12頁），且迄至95年3 月7 日
    仍拒絕就原告增加通勤時間造成之不利予以必要協助，不同
    意發給住宿津貼、交通費用，此詳閱卷附之被告95年3 月7
    日律師函即可得證（見調解卷第65頁）。嗣經原告提出勞資
    爭議申訴，經台北市政府勞工局於95年3 月9 日召開協調會
    而協調不成立後，始於95年3 月16日同意核實發給車票代金
    方式，給與原告交通津貼，有協調會紀錄、被告95年3 月16
    日律師函附卷足憑（見調解卷第17、25頁）。堪認被告對於
    此次調動後原告工作地點將遠離台北市，對於雇主所應給予
    之必要協助，並未甚積極且符合誠信。
  (六)綜此，被告此次調職命令，除與兩造間勞動契約關於工作場
    所之合意相左外，亦未得原告同意，且不具有業務上之必要
    性，而有權利濫用情事，更肇致原告受有增加上下班通勤時
    間之不利益，故不生效力。
六、再如四之(二)所列爭點，被告就原告未遵從調職命令，業已處
    以記小過、大過各一次之懲戒處分，則再予終止契約是否與
    工作規則第二十五條、勞動基準法第十二條第一項第四款規
    定要件該當、是否發生終止契約之效力，說明如下：
  (一)原告就此主張：原告在被告95年2 月17日發佈調職命令後，
    隨即提出勞資爭議申訴，在調解程序未終結前，被告隨即對
    原告處以記小過、記大過之處分，進而解雇原告，自有違勞
    資爭議處理法第七條規定，被告所為終止契約意思表示無效
    ；況與被告所提工作規則第六十八條解雇事由相較，原告尚
    未達違反工作規則情節重大之程度，被告遽予解雇，亦與勞
    動基準法第十二條第一項第四款要件不該當等語。
  (二)按勞工違反勞動契約或工作規則，情節重大者，雇主得不經
    預告終止契約，勞動基準法第十二條第一項第四款定有明文
    。又被告工作規則第二十五條第三項係規定：「職工接到遷
    調通知後應於七日內辦妥移交手續並前往新服務單位報到，
    …逾十五日以上免職。」（見調解卷第43頁），茲既被告所
    為調職處分並不合法，已如前述，則被告通知原告就任新職
    ，並以原告未赴新職報到、辦妥移交手續逾25日為由，依工
    作規則第二十五條第三項規定終止兩造間僱傭契約關係（見
    調解卷第22頁），自與被告該條工作規則要件不符，易言之
    ，原告並無違反工作規則之行為；故被告終止契約之意思表
    示，與勞動基準法第十二條第一項第四款要件不該當，自不
    生效力，兩造間僱傭關係仍繼續存在。
  (三)兩造其餘關於被告解雇有無違反一行為不二罰及解雇最後手
    段性等原則，及是否有勞資爭議處理法第七條之適用等攻擊
    防禦方法暨所提之證據，自與前開論斷結果無涉，無須再予
    論斷。
七、按僱用人受領勞務遲延者，受僱人無補服勞務之義務，仍得
    請求報酬，民法第四百八十七條前段定有明文。而債權人預
    示拒絕受領債務人給付之意思，或給付兼需債權人之行為者
    ，債務人得以準備給付之事情，通知債權人，以代提出，此
    項提出復不限於言詞或書面，此觀同法第二百三十五條但書
    規定自明。據此，僱用人倘若曾預示拒絕受領受僱人勞務之
    給付者，受僱人得以言詞提出以代現實勞務給付之提出，此
    時方可謂之僱用人受領勞務遲延。查：
  (一)兩造間僱傭契約關係既仍存在，原告在接獲被告免職處分後
    ，隨即於95年4 月24日以存證信函通知被告力陳：兩造間僱
    傭關係仍存在、被告應恢復其工作權之情，有該存證信函在
    卷可稽（見調解卷第23頁），被告就此亦予拒絕，有台北市
    政府勞工局95年5 月26日調解會記錄可參（見調解卷第24頁
    ）。原告已然表達回復工作權之意，而言詞提出勞務給付，
    依民法第二百三十五條但書、第四百八十七條規定，被告受
    領勞務遲延，原告無補服勞務之義務，仍得請求薪資報酬。
    是原告陳稱被告依民法第四百八十七條規定，仍有按月給付
    薪資之義務，即屬有據。
  (二)民法第二百二十九條第一項規定：「給付有確定期限者，債
    務人自期限屆滿時起，負遲延責任。」，次查，原告每月薪
    資為37,605元，當月份薪資被告均係在次月15日給付，有原
    告薪資轉帳存摺可證（見本院卷第91頁），且為被告所是認
    （見本院卷95頁），是以，原告主張被告應自95年5 月1日
    起按月給付37,605元之薪資，及各自次月16日起至清償日止
    ，按年息5 ﹪計算之法定遲延利息，亦屬有據。
  (三)惟依民事訴訟法第二百四十六條規定：「請求將來給付之訴
    ，以有預為請求之必要者為限，得提起之。」，是凡居於未
    來履行狀態有實現給付之必要者，均可先行提起將來給付之
    訴；又繼續性給付，就判決宣示後始到期之給付，亦得提起
    將來給付之訴（見該條89年2 月9 日修正條文修正理由）。
    再者，「將來給付之訴，以債權已確定存在，僅請求權尚未
    到期，因到期有不履行之虞，為其要件。將來之薪金請求權
    ，可能因受僱人離職或職位變動或調整薪金，而影響其存在
    或範圍，並非確定之債權。原審就被上訴人請求給付未到期
    薪金部分，遽予准許，自有未合。」（最高法院86年度台上
    字第1385號判決參照）。
  1.據原告所陳，本院僅確認被告之終止契約意思表示為不合法
    ，則兩造間之僱傭關係自應加以回復，而本院僅得就言詞辯
    論終結時止之事實加以審酌判斷，故所為之認定及判決效力
    所及之範圍自至被告准原告復職之日止，至於原告復職後，
    實際職務及應得之薪資數額，及兩造間僱傭契約有無終止、
    解除等當是另一法律事實，自非本院所得一併審認在內。準
    此，原告請求被告給付自其復職後迄至兩造間僱傭契約終止
    時止，按月給付薪資部分，因期間未到來，且原告復職後職
    務、薪資數額均不確定，其復職後將來之薪資報酬請求權，
    可能因原告離職或職位變動或調整薪資，而影響其存在或範
    圍，並非確定之債權，不應准許。
  2.因之，原告請求被告自95年5 月1 日起至其復職之日止，按
    月給付37,605元及各自次月16日起至清償日止，按年息5 ﹪
    計算之法定遲延利息，給付尚屬可得確定之範圍，即屬有據
    ，得予准許。至於逾此部分，則屬無據，應予駁回。
八、綜上所述，被告95年2 月17日所為將原告調至中壢分公司之
    調職命令為不合法，原告未至新職就任，並無違反被告工作
    規則第二十五條情形，被告以原告違反該條規定而於95年4
    月20日終止兩造間僱傭契約，尚不足採，被告仍應自95年5
    月1 日起至原告復職之日止，按月依約給付原告薪資報酬；
    至於原告請求復職日後至僱傭契約終止時止之薪資報酬，與
    民事訴訟法第二百四十六條規定將來給付之訴要件有違，超
    逾部分為無足取。從而，原告求為確認兩造間僱傭關係存在
    ，及請求被告自95年5 月1 日起至原告復職之日止，按月給
    付37,605元，及各自次月16日起至清償日止，按年息5 ﹪計
    算之利息，為有理由，至超逾部分，則難謂有據，應予駁回
    。
九、本件為判決之基礎已臻明確，兩造其餘之陳述及所提其他證
    據，經本院斟酌後，認為均於判決之結果無影響，亦與本案
    之爭點無涉，自無庸逐一論述，併此敘明。
十、結論：原告之訴為一部有理由，一部無理由，並依民事訴訟
    法第七十九條，判決如主文。
中　　華　　民　　國　　96　　年　　1 　　月　　5 　　日
                  勞工法庭  法  官  賴錦華
以上正本係照原本作成。
如對本判決上訴，須於判決送達後二十日之不變期間內，向本院
提出上訴狀。
中　　華　　民　　國　　96　　年　　1 　　月　　8 　　日
                            書記官  林桂玉
